【裁判字號】    91,訴,150
【裁判日期】    920811
【裁判案由】    違反槍砲彈藥刀械管制條例
【裁判全文】
臺灣臺東地方法院刑事判決                          九十一年度訴字第一五號
    公  訴  人  臺灣臺東地方法院檢察署檢察官
    被      告  乙○○
    指定辯護人  本院公設辯護人甲○○
右列被告因違反槍砲彈藥刀械管制條例案件，經檢察官提起公訴（九十一年度偵字第
八六○號），本院判決如左：
    主  文
乙○○無罪。
    理  由
一、公訴意旨略以：被告乙○○雖為原住民，但係以務農為生；其未經許可，亦非供
    生活工具之用，自民國九十年九月間起，在臺東縣卑南鄉嘉豐村十一鄰二十七之
    一號住處內，自行製造具殺傷力之土製獵槍一支，而於翌年二月二十二日完成，
    另於當日至臺東縣卑南鄉美農靶場撿拾空彈殼一枚，在其家中將火藥與鉛彈裝填
    其中以製造子彈。同年月二十三日清晨，被告持上開槍、彈至臺東縣卑南鄉○○
    村○○路旁試射完畢後，於當日上午六時許為警攔檢查獲，並扣得上開土製獵槍
    及擊發子彈後所賸之空彈殼一枚，因認被告涉有槍砲彈藥刀械管制條例第十一條
    第一項、第十二條第一項之罪嫌等語。
二、按犯罪事實應依證據認定之，無證據不得推定其犯罪事實；又不能證明被告犯罪
    或其行為不罰者，應諭知無罪之判決，刑事訴訟法第一百五十四條、第三百零一
    條第一項分別定有明文。復按事實之認定，應憑證據，如未能發現相當證據，或
    證據不足以證明，自不能以推測或擬制之方法，為裁判基礎；且被告否認犯罪事
    實所持之辯解，縱屬不能成立，仍非有積極證據足以證明其犯罪行為，不能遽為
    有罪之認定，最高法院分別著有三十年度上字第一八三一號、四十年臺上字第八
    六號判例可資參照。查槍砲彈藥刀械管制條例業於九十年十一月十四日經總統公
    布，並自同年月十六日生效。同條例第二十條第一項原規定：「原住民未經許可
    ，製造、運輸或持有自製之獵槍，供生活工具之用者，減輕或免除其刑，並不適
    用前條之規定（按指強制工作之規定）」，現則修改為：「原住民未經許可，製
    造、運輸或持有自製之獵槍，或漁民未經許可製造、運輸或持有自製之漁槍，供
    生活工具之用者，處新臺幣二萬元以下之罰鍰，本條例有關刑罰之規定，不適用
    之」，而依據該條修正時之立法說明：「刪除『減輕或免除其刑』幾字，給予除
    罪化．．．因為既然屬於供作生活上及文化上工具之用，而無據為犯罪工具的意
    圖．．．已落實憲法增修條文及符合本條例多元化主義的政策目標與規範意旨」
    ，可知此次修法之主要目的，乃為貫徹憲法增修條文第十條第十一項：「國家肯
    定多元文化，並積極維護發展原住民族語言及文化」，以落實保障原住民原有生
    活及文化習慣之立法政策。從而，新條例第二十條第一項雖僅就「原住民未經許
    可，製造、運輸或持有『自製之獵槍』以供生活工具之用」予以除罪化並改用行
    政罰鍰之方式來規範，而未就「原住民未經許可，製造、運輸或持有『子彈』」
    一併為相同之修正，然倘若該子彈確屬原住民傳統生活習慣上不可或缺之生活工
    具，本於相同之立法意旨，應認原住民製造、運輸或持有「子彈」之生活工具，
    亦非刑事法律所處罰之對象，而應歸屬行政秩序罰之問題。況且，倘僅容許原住
    民得持有獵槍，而嚴格限制原住民不得持有火藥、子彈，則欠缺火藥、子彈之獵
    槍勢將無法發揮其預定功能，此顯與立法者之本意不合，亦有悖於憲法增修條文
    第十條、第十一項肯定多元文化，並積極維護發展原住民族語言及文化之規定。
    是以應認於原住民未經許可製造、運輸或持有子彈，而該子彈係為供原住民生活
    工具之用時，應可類推槍砲彈藥刀械管制條例第二十條第一項之規定，僅科處行
    政罰鍰，而無另外割裂適用同條例第十三條第四項之餘地，合先敘明。
三、本件公訴人認被告乙○○涉有違反槍砲彈藥刀械管制條例之罪嫌，無非係以內政
    部警政署刑事警察局九十一年三月十四日刑鑑字第○九一○○四七五八一號函所
    附之鑑驗書一份、扣案之土造獵槍一支及彈殼一顆為唯一之論據，此外別無其他
    積極之證據。訊據被告固承認於上開時、地製造土造獵槍一支及子彈一顆之事實
    ，惟堅決否認有何違反槍砲彈藥刀械管制條例之犯行，辯稱：伊為原住民，扣案
    之獵槍及子彈係供豐年祭打獵使用，且伊於製造該槍彈前，已依規定向警察機關
    報備等語。經查：
    (一)被告主張其具有原住民身分之情，有臺東縣卑南鄉戶政事務所九十一年八月七
      日所核發東卑戶謄字第○六八九五號戶籍謄本一份在卷可稽，堪信屬實。
    (二)被告於製造本件扣案之獵槍及子彈之前，確曾向警察機關報備乙節，有「生活
      習慣特殊國民自製持有獵槍、魚槍、刀械報備書」影本一紙、臺東縣警察局臺
      東分局九十一年十一月二十二日信警刑字第○九一○一五二二五號函所附承辦
      警員黃建欽、陳錦標之報告書各一份附卷足憑，足認被告於製造本件槍、彈前
      ，已依規定向警察機關報備。
    (三)證人即被告所居住之嘉豐村部落長老張勝福於本院調查中到庭具結證稱：「（
      問：你是否認識被告？）認識，我們嘉豐村有三個部落，被告是其中一個部落
      的，我是部落的長老。」、「（問：你們部落是否辦過豐年祭？）有的，每年
      都會辦，是嘉豐村三個部落一起辦。」、「（問：豐年祭的內容為何？）我們
      會經過長老的協商，有時會到山上打獵或到附近的河流抓魚，獵物我們會帶回
      來大鍋煮，大家一起慶祝進行豐年祭。」等語（見本院九十二年二月二十五日
      訊問筆錄）。堪認被告陳稱所製造之獵槍及子彈係供豐年祭打獵使用之辯詞，
      應非憑空杜撰之詞。
    (四)按原住民基於不同之文化傳統，其所追求之價值與其他族群迥然不同，其傳統
      生活之內涵與其他族群有甚大之差異。而原住民依先祖所留下之傳統方式製造
      簡易獵槍上山獵捕飛禽走獸，並將所得獵物於豐年祭中與族人分享，本屬原住
      民傳統生活方式中極為重要之一部分，此乃眾所皆知之事實。近年來，原住民
      之生活型態雖已因社會之整體發展及族群之融合而發生重大之改變，其專以狩
      獵為生或以狩獵為主要生活內容者，雖已極為罕見，惟自製簡易獵槍，於農閒
      或工作之餘入山狩獵，仍屬部分原住民（尤其較為年長者）難以忘情之生活內
      容。是八十五年九月二十五日修正公布之槍砲彈藥刀械管制條例第十四條（八
      十六年十一月二十四日修正時移置於二十三條）即已明定：「獵槍、魚槍、刀
      械專供生活習慣特殊國民之生活工具者，其管理辦法，由中央主管機關於本條
      例修正公布後六個月內定之。」。隨後於八十六年三月二十四日公布之「生活
      習慣特殊國民獵槍魚槍刀械管理辦法」第三條第二項所謂「專供生活習慣特殊
      國民生活工具」即包括原住民於狩獵、祭典等場合所使用之獵槍在內。依該辦
      法之規定，只要不具備該辦法第五條所規定之消極條件，並完成警察機關之報
      備及發照手續後，即可自製或持有獵槍（該辦法第四條至第六條規定參照）。
      換言之，原住民依前開管理辦法之規定自製或持有自製獵槍，乃至於持槍入山
      狩獵，除有違反野生動物保育法之情形外，本非法所不許。是綜合立法者正視
      原住民文化之差異性而於歷次修法所展現對原住民文化傳統之尊重和寬容，槍
      砲彈藥刀械管制條例第二十條第一項所謂：「原住民製造、運輸或持有而供作
      生活工具之用之自製獵槍」自應解釋為：「原住民本於其文化傳統所形成之特
      殊習慣，專為其於生活中從事狩獵、祭典等活動使用，而以傳統方式所製造、
      運輸或持有之自製簡易獵槍。」，故原住民本於其文化傳統所形成之特殊習慣
      ，專為其於生活中所從事之狩獵活動為目的，而以傳統方法製造或持有簡易獵
      槍，即應有前揭規定之適用，不以恃狩獵為生或以狩獵為其生活主要內容者為
      限，始與立法本旨相契合（卷附臺灣高等法院花蓮分院九十一年度上訴字第一
      七一號刑事判決要旨參照）。查被告為年逾五十歲之平地原住民，已如前述，
      其雖非恃狩獵為生，惟其所辯係本於豐年祭狩獵之文化傳統所形成特殊習慣，
      以傳統方法專為打獵而自製並持有扣案土造獵槍、子彈乙節，核與目前原住民
      之現況並無違背，衡情顯然可信，基於前述尊重原住民文化傳統及特殊生活習
      慣之立法本旨，並依槍砲彈藥刀械管制條例第二十條第一項後段之規定，被告
      所為應不適用同條例有關刑罰之規定。
    綜上查證，足認被告前開辯詞，應可採信；被告係於九十一年二月二十二日將扣
    案之獵槍、子彈製造完成，自應直接適用九十年十一月十六日修正生效後槍砲彈
    藥刀械管制條例之規定，即排除該條例有關刑罰規定之適用。本件公訴意旨所憑
    事證尚無從形成被告有罪論斷之確信，而刑事被告依法並無自證無罪之義務，此
    外，復查無其他積極事證足以證明被告確有違反槍砲彈藥刀械管制條例之犯行，
    其犯罪不能證明，揆諸首揭法條、判例要旨及說明，應諭知被告無罪之判決。
據上論斷，應依刑事訴訟法第三百零一條第一項，判決如主文。
本案經檢察官黃如慧到庭執行職務
中      華      民      國    九十二    年      八      月     十一     日
                                臺灣臺東地方法院刑事庭
                                    法  官  陳弘能
右正本證明與原本無異。
如不服本判決，應於判決送達後十日內向本院提出上訴狀。（須附繕本）
「切勿逕送上級法院」
                                    書記官  賴淑芬
中      華      民      國    九十二    年     八       月     十二     日


司法院資訊處製作；財團法人民間司法改革基金會備份。
